【裁判字號】    95,台上,1321
【裁判日期】    950316
【裁判案由】    貪污
【裁判全文】
最高法院刑事判決            九十五年度台上字第一三二一號
    上  訴  人  甲○○
                        16號.
上列上訴人因貪污案件，不服台灣高等法院中華民國九十四年十
二月十六日第二審更審判決（九十二年度上更(二)字第八三四號，
起訴案號：台灣台北地方法院檢察署八十九年度偵緝字第七三二
號），提起上訴，本院判決如下：
    主  文
原判決撤銷，發回台灣高等法院。
    理  由
本件原判決認定上訴人甲○○自民國七十一年十月一日起，至八
十三年一月三十一日間，在台北市政府建設局擔任約僱人員，為
依據法令從事公務之人員，渠於八十一年十二月間負責收取業者
無照營業違規罰鍰之業務（包括收取罰鍰、開立收據及製作月報
表），竟意圖為自己不法之所有，於八十一年十二月十七日將其
承辦所收取如原判決附表一編號七所示商業罰鍰新台幣（下同）
一萬五千元，利用職務之便，將該公有財物予以侵占入己。渠因
明知上開罰鍰收據（一式三聯）業經繳納並未作廢，竟在其職務
上掌管及製作之八十一年十至十二月份「台北市政府建設局第一
科使用收入憑證月報表（下稱使用收入憑證月報表）」上，虛偽
填報業經作廢，而登載不實，以掩飾其侵占犯行，足以生損害於
繳款人紀再成及台北市政府建設局對繳納商業罰鍰管理之正確性
等情。因而撤銷第一審所為科刑之判決，經比較新舊法後，改判
依牽連犯從一重仍論處上訴人侵占公有財物罪刑。固非無見。
惟查：(一)、原判決事實認定上訴人於八十一年十二月十七日，將
其承辦所收取如原判決附表一編號七所示商業罰鍰一萬五千元，
予以侵占入己等情。又於不另為無罪諭知之理由內，就檢察官起
訴書，認上訴人開立原判決附表一編號一至六、編號八及附表二
所示收據，將其罰鍰予以侵占入己，並於月報表記載各該收據已
經作廢之不實事項，加以行使，另連續及牽連犯有侵占公有財物
及行使公務上文書登載不實犯行，分別說明各該被訴部分犯罪，
應屬不能證明。則該所謂附表一、二應屬原判決事實、理由之一
部分，然原判決末尾既未見如上開事實、理由欄所指之附表一、
二之附件，致所指附表一、二，其具體內容如何？係屬不明，是
原判決事實認定及其理由之論敘，均前後不相一致，非但理由矛
盾，且本院無從為其適用法律是否適當之判斷。(二)、依原判決認
定之事實，上訴人係明知其所謂附表一編號七所示，一萬五千元
商業罰鍰收據並未作廢，竟在渠職務上掌管製作之「八十一年十
至十二月份」使用收入憑證月報表虛偽填載業經作廢之不實事項
，以掩飾其侵占犯行。然稽諸卷證資料，上訴人係在所製作之八
十一年十二月份使用收入憑證月報表上記載該編號八二○六九三
號、金額一萬五千元收據作廢（見八七七八號偵卷第三十四頁）
，即原判決於理由內亦為相同載述（見原判決第二頁）。是原判
決事實認定上訴人在該「八十一年十至十二月份」之使用收入憑
證月報表上為不實登載，要與上開卷證不相符合，亦與其理由之
論敘不相一致，而有判決理由及證據上理由矛盾之違法。(三)、九
十二年二月六日修正公布，於同年九月一日施行之刑事訴訟法採
改良式當事人進行主義，且為貫徹直接審理與言詞審理原則，改
行審判集中審理制，有關審判程序之進行，以當事人間之攻擊、
防禦為主軸，法院並不立於絕對主導之地位。且為使審判程序能
集中、縝密且順暢有效之進行，本法第二百七十九條第一項復規
定：「行合議審判之案件，為準備審判起見，得以庭員一人為受
命法官，於審判期日前，使行準備程序，以處理第二百七十三條
第一項、第二百七十四條、第二百七十六條至第二百七十八條規
定之事項。」依上開規定，通常程序之合議審判案件，受命法官
於行準備程序之功能，僅在於開始審判前應為相當之準備，所得
處理之事項，應以同法第二百七十三條第一項各款及第二百七十
四條、第二百七十六條至第二百七十八條所規定之事項為限，非
但不負責證據之蒐集，更不再從事證據之實質調查，故就證人之
訊問，除有同法第二百七十六條第一項所定「預料證人不能於審
判期日到場者，得於審判期日前訊問」之例外情形，原則上均應
於審判期日行之，俾使證人於審判期日當庭所行之訊問及交互詰
問程序，法院依其言詞陳述語氣及反應等態度證據，能直接獲取
正確之心證，以為證言價值判斷之準據。從而受命法官於準備程
序除有上開例外之情形外，並無逕行傳喚並對證人進行訊問及交
互詰問之權限。本件原審係於九十三年八月九日由受命法官進行
準備程序，並傳喚證人王美琇、方進貴二人到庭，而依該次筆錄
記載，並未有預料該二證人不能於審判期日到庭之情形，乃竟由
受命法官於當日對該二證人進行訊問及由上訴人之原審選任辯護
人對之為詰問，依上開說明，所踐行之訴訟程序，自屬違背法令
。(四)、原判決於不另為無罪諭知之理由內，係以其所謂附表一編
號一所示繳款人陳俊雄部分，其罰鍰收據係因誤載而作廢，與月
報表之登載，並無不符，而上訴人是否另外開立票根及陳俊雄是
否確已繳款，因已逾保存期限，查無相關資料可證，且陳俊雄及
附表一所示白洪忠、陳永杰、彭凱鐘、蘇世英、姜莉莉等人，經
原審查址傳喚，均未到庭作證，此部分並無證據證明其等確有繳
納如其附表一所示之罰鍰，因而為對上訴人有利之認定。然觀諸
台北市商業管理處函復原審法院，就上開繳款人陳俊雄、白洪忠
、陳永杰、彭凱鐘、蘇世英、姜莉莉部分之罰鍰，認其憑證均屬
作廢，有繳款銷案紀錄，但所示金額均未繳納國庫（見原審上訴
卷第五十三頁）。上開繳款人經科處之罰鍰，似均已繳納，且已
銷案無訛。原判決於論罪理由既依憑上開復函，認上訴人就繳款
人紀再成（由陳亦鶼繳納）部分有侵占情事（見原判決第二頁）
，然嗣就繳款人陳俊雄、白洪忠、陳永杰、彭凱鐘、蘇世英、姜
莉莉部分，則以上情為對上訴人有利之認定，其關於證據取捨之
準據，未免前後不一，自屬採證違法。且原審依上訴人之原審選
任辯護人聲請，既認有傳訊上開證人必要，而其中陳俊雄、姜莉
莉二人均經合法傳喚，未據到庭（見原審更(二)卷第一二五、一二
六頁）。原審未進一步予以拘提，即行審結，且於判決內以該二
證人未到庭作證，乃認無證據證明其等確已繳納罰鍰，而為有利
於上訴人之認定，亦嫌速斷。以上，或係上訴意旨所指摘，或為
本院得依職權調查之事項，應認原判決仍有撤銷發回更審之原因
。原判決不另諭知無罪部分，基於審判不可分之原則，併予發回
。
據上論結，應依刑事訴訟法第三百九十七條、第四百零一條，判
決如主文。
中    華    民    國  九十五  年    三    月   十六   日
                      最高法院刑事第八庭
                          審判長法官  張  淳  淙
                                法官  張  春  福
                                法官  呂  丹  玉
                                法官  洪  昌  宏
                                法官  蔡  彩  貞
      本件正本證明與原本無異
                                      書  記  官
中    華    民    國  九十五  年    三    月  二十二  日
                                                      Ｋ


司法院資訊處製作；財團法人民間司法改革基金會備份。
